最高法院刑事判決　　　　　　　　　　　　　　　八十八年度台上字第二一六一號
　　上　訴　人　乙○○
　　　　　　　　甲○○
　　共　　　同
　　選任辯護人　邱朝象律師
右上訴人等因妨害自由案件，不服台灣高等法院中華民國八十六年五月二十一日第二
審判決（八十六年度上訴字第七五四號，起訴案號：台灣台北地方法院檢察署八十四
年度偵字第二二五九五號），提起上訴，本院判決如左：
    主  文
原判決撤銷，發回台灣高等法院。
    理  由
本件原判決認定上訴人乙○○、甲○○與告訴人胡峻源為親兄弟，另告訴人袁書賢為
胡峻源之配偶。胡峻源自民國八十三年十二月間起，擔任新店市○○路○段七十五巷
十二號真光教養院副院長。於八十四年十月九日十四時三十分許，台灣台北地方法院
民事執行處人員前往該教養院執行假處分時，因袁書賢皮包內放置有真光教養院所有
汽車之鑰匙，甲○○、乙○○二人竟在該教養院電腦室內，基於共同私行拘禁之意思
，將大門關上，並擋住於門口，強行要求袁書賢交出皮包內之鑰匙，否則不准其二人
離去。以此方式私行拘禁胡峻源、袁書賢，剝奪其行動自由。胡峻源欲打電話報警求
援，甲○○竟將電話強行切斷，妨害胡峻源行使權利。胡峻源見狀乃企圖強行離去，
甲○○、乙○○二人竟基於共同傷害之故意，共同徒手毆打胡峻源，致其右前臂瘀傷
約二×二公分、左前臂擦傷一×一公分、左手臂擦傷一公分，且將胡峻源推出門外；
並將袁書賢留於電腦室內。嗣經甲○○、乙○○之律師到場排解，甲○○、乙○○於
拘禁袁書賢約二十分鐘餘後，始讓袁書賢離去等情。因認上訴人甲○○、乙○○共同
、牽連犯刑法第三百零二條第一項剝奪他人行動自由罪、第三百零四條第一項強制罪
、第二百七十七條第一項傷害罪三罪，應從一重論以剝奪他人行動自由罪。乃維持第
一審論處「甲○○、乙○○共同私行拘禁，剝奪人之行動自由」罪刑之判決，駁回其
二人在第二審之上訴。固非無見。
惟查：(一)、刑法第三百零二條第一項之妨害行動自由罪，原以行為人施以強暴、脅迫
為構成要件，其因而致被害人受有普通傷害，乃強暴、脅迫之當然結果，除另有傷害
故意外，仍祇成立該條項之罪，無同法第二百七十七條第一項之適用。依原判決所云
，上訴人係於胡峻源企圖強行離去時，共同加以毆打（見原判決第一頁背面第十二行
），倘屬無訛，則上訴人等毆打胡峻源，似係防止其離去，以達到妨害行動自由之目
的，所致傷害是否強暴犯行之當然結果，而不能再論以傷害罪責，即非無研求之餘地
。原審對此未審究明白，尚欠允洽。(二)、上述妨害行動自由罪與同法第三百零四條第
一項之強制罪，所保護之法益，均為被害人之自由，且罪質相同，而前者法定刑較後
者為重，是妨害他人行動自由過程中，併犯有低度之強制罪行時，自應為高度之妨害
行動自由罪所吸收，不能認為另犯有強制罪，而依刑法第五十五條規定，從一重處斷
。從而第一審判決及原判決均認為上訴人等在妨害胡峻源行動自由當中，於胡峻源打
電話報警時，強行將電話切斷，妨害胡峻源行使權利，係犯有刑法第三百零二條第一
項妨害行動自由罪及同法第三百零四條第一項強制罪，二罪有牽連關係云云，即有適
用法則不當之違誤。(三)、原審依憑目擊證人朱海鳳於偵、審中之供詞，資為認定上訴
人等犯罪之證據（見原判決第二頁背面第十行至第三頁第四行）。但查，朱海鳳證稱
，八十四年十月九日下午二時三十分許，伊與胡峻源、袁書賢在真光教養院電腦室內
，將鑰匙交給袁書賢。乙○○、甲○○二人隨即進來，甲○○就去搶袁書賢皮包被拒
，胡峻源打電話報警，甲○○即將電話切斷。後來袁書賢要出去，甲○○擋在門口，
不讓其出去，胡峻源就衝過去要拉開甲○○，讓其出去。乙○○、甲○○二人即在電
腦室門口與胡峻源扭打。後來乙○○又拿旋轉鐵椅作狀要打胡峻源，伊在中間搶下椅
子，並將之推開。後來胡峻源要衝出去，乙○○、甲○○二人推其出去。此時乙○○
仍搶袁書賢皮包，並將門反鎖，不讓袁書賢出去約二十分鐘，直到袁書賢喊非禮才停
止。後來胡峻源與吳律師進來，談了一些話，甲○○、乙○○二人始開門，袁書賢始
出來等情。據其所云，上訴人等之目的僅係向袁書賢搶取汽車鑰匙而已，似非有意妨
害胡峻源之行動自由；且於胡峻源衝出電腦室時，上訴人等且推其出去，上訴人等倘
有剝奪胡峻源行動自由之犯意，何以將其推出？再者；依告訴人等之告訴狀所載（見
偵查卷第二頁），亦僅指訴上訴人等「不讓袁書賢出去」而已，並未告訴上訴人等同
時剝奪胡峻源之行動自由。是上訴人等究竟有無妨害胡峻源之行動自由之犯行，即有
疑問。何，胡峻源當時自行衝出電腦室，上訴人等縱有剝奪其行動自由，究否已達
既遂之程度，亦非無深入研求之餘地。原審對此均未予釐清，逕認上訴人等同時剝奪
胡峻源之行動自由既遂，尚嫌未盡調查能事。(四)、刑法第三百零二條第一項之妨害行
動自由罪，實包括「私行拘禁」及「以其他非法方法，剝奪人之行動自由。」二項罪
名，前者為主要規定，後者係補充規定。第一審判決既認定上訴人等私行拘禁袁書賢
，惟其主文竟諭知上訴人等「共同私行拘禁，剝奪人之行動自由」罪名，其記載自有
未合。原審未予糾正，同屬違誤。上訴人等上訴意旨，均指摘原判決不當，非無理由
，應認有發回更審之原因。又原判決認為無罪部分，因與前開發回部分有審判不可分
之關係，應併予發回更審。
據上論結，應依刑事訴訟法第三百九十七條、第四百零一條，判決如主文。
中      華      民      國    八十八    年      四      月    二十九    日
                              最高法院刑事第八庭
                                  審判長法官  吳  雄  銘
                                        法官  池  啟  明
                                        法官  石  木  欽
                                        法官  王  憲  義
                                        法官  高  金  枝
      右正本證明與原本無異
                                              書  記  官
中      華      民      國    八十八    年      五      月      三      日
